---
title: "Ejercicio 5"
author: "Martha Constanza Grullón Guerrero"
date: "25 de mayo del 2026"
output:
  pdf_document:
    toc: false
  html_document:
    toc: false
header-includes:
  - \pagenumbering{gobble}
  - \usepackage{caption}
  - \captionsetup[table]{labelformat=empty}
---

\newpage

```{r setup, include=FALSE}

knitr::opts_chunk$set(
  echo = TRUE,
  warning = FALSE,
  message = FALSE,
  fig.width = 8,
  fig.height = 5
)

```

``` {r paqueterías, include=FALSE}
# Cargamos librerías
if (!require("pacman")) install.packages("pacman")

pacman::p_load(
  ggplot2,
  dplyr,
  tidyr,
  broom,
  knitr,
  kableExtra,
  zoo,
  readr,
  stringr,
  seasonal,
  x13binary,
  scales,
  lubridate
)
```

# Ejercicio 5:  Mejoras al archivo Diccionario de Economía {-}

Para este ejercicio se utilizó GitHub para proponer mejoras al archivo `Diccionario_De_Economia (1).tex`.

Primero se creó una rama adicional a partir de `main`, llamada `diccionario_equipo2`. En dicha rama se modificó el archivo LaTeX del diccionario, realizando correcciones ortográficas, mejoras de redacción, homologación de formato y eliminación de entradas vacías.

Además se agregaron especificaciónes a ciertas definiciones para mejorar la explicación de los conceptos y la fluidez de las definiciones. También se tradujeron ciertas expresiones en inglés al español, con la idea de transmitir el pensamiento y desarrollo de estos conceptos en más de un idioma. 

Posteriormente, se realizó un commit con los cambios y se abrió un Pull Request para solicitar que las modificaciones fueran incorporadas a la rama principal del repositorio.

El nombre del Pull request es "Correciones y Mejora a Diccionario_De_Economia (1).tex"